臺灣高雄地方法院民事判決　　　　　　 99年度簡上字第402號
上　訴　人　陳天和
　　　　　　陳天讚
共　　　同
訴訟代理人　陳國惠
被上訴人　　名帥大廈管理委員會
法定代理人　杜國保
上列當事人間請求損害賠償事件，上訴人對於民國99年6 月17日
本院高雄簡易庭98年度雄簡字第3064號第一審判決提起上訴，並
於本院為訴之縮減，本院於100 年2 月23日言詞辯論終結，判決
如下：
   主   文
原判決除確定部分外廢棄。
上開廢棄部分，被上訴人應給付上訴人各新臺幣捌仟玖佰肆拾陸
元，及均自民國九十九年六月一日起至清償日止，按年息百分之
五計算之利息。
第一審（確定部分除外）、第二審訴訟費用（縮減部分除外）由
被上訴人負擔。
   事實及理由
一、本件被上訴人未於言詞辯論期日到場，核無民事訴訟法第
    386 條各款所列情形，應依上訴人之聲請，由其一造辯論而
    為判決。
二、上訴人主張：上訴人陳天和、陳天讚及訴外人陸祥麟（已歿
    ，其繼承人為原審共同原告陸祈旭、陸新發及吳英蘭）為高
    雄市○○段○○段246至249地號土地（下稱系爭土地）所有
    權人，於民國69年12月2日與訴外人即建商黃恒珍、黃正木
    簽訂合建契約，約定由陳天和、陳天讚及陸祥麟提供系爭土
    地供黃恒珍、黃正木出資興現由被告所管理之「名帥大樓」
    建物（下稱系爭大樓），並於申請系爭建物之建築執照時，
    由建商、地主依其所獲分配建物樓層部分逕以自己名義為起
    造人登記，而關於系爭大樓之地下室部分則約定由建商、地
    主各依建物分配樓層面積之比例分配，並登記為共同起造人
    。嗣於系爭大樓興建完成後，上訴人等出資建造人固依合建
    契約所定分配內容辦畢系爭大樓各該樓層建物所有權之第一
    次保存登記，惟就系爭大樓地下室部分則因疏漏而未辦理保
    存登記，然上訴人既本係該地下室之原始出資建造人，則基
    於出資興建之事實自已原始取得系爭大樓地下室所有權之應
    有部分權利，不因未辦理所有權保存登記而受影響，詎料，
    被上訴人竟於未經原始出資起造人同意之情形下，逕自將地
    下室劃設停車位出租予系爭大樓住戶使用，迄至該地下室於
    97  年11月27日完成獨立所有權保存登記後（地下室編列建
    號：高雄市○○區○○段五小段00000-000建號），始未繼
    續占用，是以，顯見被上訴人前揭占用系爭地下室並出租予
    第三人使用以收取租金之行為，業已構成不當得利之事實，
    故依系爭合建契約所定約定各樓層分配總面積比例換算為系
    爭地下室應有部分持分比例後，陳天和、陳天讚2人就系爭
    地下室應有部分持分比例應各為6.39％。又自92年7月起至
    97年8 月份為止，被上訴人因出租系爭地下室供住戶使用所
    獲相當於不當得利之租金收益金額共計為新臺幣（下同）
    178,400 元，是依應有部分持分比例換算後，被上訴人應給
    付予陳天和、陳天讚之不當得利數額各11,399元，惟經請求
    被上訴人如數給付後，被上訴人竟置之不理，為此，爰依不
    當得利之法律關係提起本件訴訟請求等語。並於原審聲明：
    被上訴人應給付陳天和、陳天讚各11,399元，及自99年6月1
    日起至清償日止按年息5％計算之利息。
三、被上訴人則以：被上訴人固係自92年7 月起至97年8 月份間
    將系爭地下室劃設停車位出租予該大樓住戶使用，並獲得租
    金收益共計178,400 元，惟系爭地下室自興建完成時起均未
    辦理所有權保存登記，故於97年11月完成保存登記前，上訴
    人應非該地下室之所有權人，又自系爭地下室完成所有權保
    存登記後，被上訴人即未將該地下室出租予住戶使用，故上
    訴人自不得請求被上訴人應返還因出租系爭地下室所獲得相
    當於租金之利益；再者，縱認被上訴人應依不當得利規定返
    還所受利益，惟其請求權亦已罹於時效而消滅，故上訴人仍
    不得請求被上訴人返還前揭不當得利等語，資為抗辯。並於
    原審聲明：駁回上訴人之訴。
四、原審經審理後為上訴人部分勝訴之判決，即判決被上訴人應
    給付上訴人陳天和、陳天讚共計8,946元，及自99年6月1日
    起至清償日止，按年息5 ％計算之利息，並駁回陳天和、陳
    天讚其餘之訴（至於原判決關於原審共同原告吳英蘭、陸祈
    旭、陸新發勝訴部分，因吳英蘭、陸祈旭、陸新發對於其遭
    駁回之部分、被上訴人對於其受不利判決部分均未上訴，而
    告確定）。上訴人就其敗訴部分不服，提起上訴，並於本院
    為訴之減縮後聲明：（一）原判決除確定部分外廢棄。（二
    ）被上訴人應給付上訴人陳天和、陳天讚各8,946元及自99
    年6月1日至清償日止按週年利率5％計算之利息。被上訴人
    則未於言詞辯論期日到場，亦未提出書狀作何聲明或陳述。
五、本件不爭執事項：
（一）陳天和、陳天讚及陸祥麟於69年12月2 日與建商黃恒珍、
      黃正木簽訂合建契約，約定由陳天和、陳天讚及陸祥麟提
      供其所有系爭土地供黃恒珍、黃正木興建系爭大樓，並於
      申請系爭大樓之建築執照時，由建商、地主依其所獲分配
      建物樓層部分逕以自己名義登記為起造人，而其中系爭大
      樓之地下室則約定由建商、地主各依建物分配樓層面積比
      例共同持有，並登記為共同起造人。
（二）系爭大樓興建完成後，該大樓地下室部分並未同時辦理保
      存登記，迄於97年11月27日始辦畢獨立所有權登記，並經
      編列建號為高雄市○○區○○段五小段00000-000 建號。
（三）被上訴人自92年7 月起至97年8 月間，將地下室劃設停車
      位出租予系爭大樓住戶使用，所獲租金總額共計為178,
      400 元。
（四）系爭合建契約當事人陸祥麟業已於96年8 月17日死亡，並
      由原告即其配偶吳英蘭、長子陸祈旭及次子陸新發繼承。
六、本件得心證理由：
（一）按土地所有人提供土地由建築商出資合作建屋，雙方按土
      地價款與房屋建築費用之比例，以分配房地之約定，其契
      約之性質如何，應依其契約之內容而定，不能一概而論。
      如契約當事人於訂約時言明，須俟房屋建竣後，始將應分
      歸地主之房屋與分歸建築商之基地，互易所有權者，固屬
      「互易」契約。惟如契約言明，建築商向地主承攬完成一
      定之工作，而將地主應給與之報酬，充作買受分歸建築商
      之房屋部分基地之價款，則係屬「買賣與承攬」之混合契
      約。至若契約訂明各就分得房屋以自己名義領取建造執照
      ，則就地主分得部分而言，應認該房屋之原始所有人為地
      主，地主與建築商就此部分之關係為「承攬」契約（最高
      法院72年度台上字第3796 號 民事判決參照）。
（二）經查，系爭大樓係由陳天和、陳天讚及陸祥麟於69年12月
      2 日提供系爭土地供建商黃恒珍、黃正木興建，雙方並簽
      訂有合建契約一節，有合建契約書1 份附卷可憑（見原審
      卷第68至74頁），並為被上訴人於原審所不爭執。而觀之
      系爭合建契約記載內容，除於第4 、5 條具體約定地主與
      建商所得分配房地比例，並於申請建築執照時將其所得分
      配部分之起造人名義登記至各自指定之人外，復分別於第
      4 條前段約定地主於系爭大樓營造施工之際得親自或派員
      監督建商監造、第6 條約定系爭大樓建築構造及設施等設
      計內容變更均應經過雙方同意，第8 條約定系爭土地稅捐
      之負擔於系爭大樓開工後則由地主及建商依所得分配房地
      比例共同負擔等內容，而再佐之證人即建商黃正木於原審
      中證述：當時是由建商蘇榮源、黃恒珍邀請我與地主陳天
      和等人合建，由蘇榮源及黃恒珍負責工地現場監造，我僅
      提供建材鋼筋作為出資投資興建，當時大家約定的合建內
      容就如同上揭合建契約條款所載等語（見原審99年2 月3
      日言詞辯論期日筆錄），是徵諸上揭契約約定內容及證人
      證述，系爭大樓建物之設計監造既係由合建雙方共同為之
      ，並於建物興建完成前即以各自就分得建物部分登記為起
      造人名義，同時於尚未辦理土地所有權移轉登記前即依所
      應分得房地比例共同負擔土地稅賦，顯見上揭合建契約之
      性質，應係被上訴人向上訴人、陸祥麟承攬完成一定之工
      作，而將上訴人、陸祥麟應給與之報酬，充作買受分歸被
      上訴人之房屋部分基地之價款，當屬「買賣與承攬」之混
      合契約，而與於建物興建完成後，始由地主、建商依各自
      分配比例辦理房地所有權移轉之單純「買賣」、「互易」
      契約性質有異。準此，上揭合建契約既具備承攬契約之性
      質，則於系爭大樓興建完成時，地主及建商自因其出資興
      建行為而當然取得各自所獲分配建物部分之所有權，不因
      是否辦理建物所有權第一次登記而受影響。是以，系爭大
      樓地下室於興建完成後迄至97年11月27日辦畢建物所有權
      登記前，雖均未辦理保存登記，然依前述，該地下室於興
      建完成時既已由地主、建商等出資建造人原始取得所有權
      ，並依各自獲分配系爭大樓建物面積之比例共有該地下室
      ，則上訴人主張渠等為該地下室之分別共有人一節，自屬
      有據。
（三）依民法第179 條前段規定，無法律上之原因而受利益，致
      他人受損害者，應返還其利益。其判斷是否該當上揭不當
      得利之成立要件時，應以「權益歸屬說」為標準，亦即倘
      欠缺法律上原因而違反權益歸屬對象取得其利益者，即應
      對該對象成立不當得利（參見最高法院98年度臺上字第
      1156號判決意旨）。經查，上訴人為系爭地下室之所有權
      人一節，業如前述，而被上訴人於未經上訴人同意下，即
      逕自將系爭地下室劃設停車位並出租予該大樓住戶停放車
      輛使用，於92年7 月至97年8 月份間並獲得租金收益共計
      178,400 元等情，則為被上訴人於原審所不爭執，是以，
      被上訴人既無法律上權源而占有系爭地下室，並獲得本應
      歸屬於上訴人取得之租金收益，而造成上訴人損害，則揆
      諸前揭說明，上訴人依不當得利之規定請求被上訴人返還
      返還該等租金收益，為有理由，應值採信。
（四）按租金之請求權因5 年間不行使而消滅，為民法第126 條
      所明定，則凡無法律上之原因，而獲得相當於租金之利益
      ，致他人受損害時，如該他人之返還利益請求權，已逾租
      金短期消滅時效之期間，對於相當於已罹於消滅時效之租
      金之利益，即不得依不當得利之法則，請求返還。其請求
      權之時效期間，仍應依前開規定為5 年（見最高法院49年
      台上字第1730 號 判例、65年度第5 次民庭庭推總會議決
      定( 二) 、66年度第7 次民庭庭推總會議決議( 一) 、95
      年度第17次民事庭會議決議）。本件被上訴人於原審另辯
      稱：上訴人前揭不當得利請求權業已罹於消滅時效等語，
      查被上訴人於92年7 月至97年8 月間固占用系爭地下室而
      獲有相當於租金之利益，惟上訴人則遲至98年6 月19日始
      提起本件訴訟請求被上訴人返還前揭利益一節，有起訴狀
      上本院收文日期戳印可憑，是以，揆諸前揭說明，於本件
      訴訟提起前5 年期間內即自93年6 月20日至98年6 月19日
      為止，上訴人請求被上訴人應返還此等期間內所受不當得
      利部分，固無罹於時效問題，惟就被上訴人於93年6 月20
      日以前所受不當得利部分，則仍有罹於時效情形發生。至
      上訴人雖復主張曾於97年7 月24日寄送存證信函請求被上
      訴人返還前揭不當得利，並提出存證信函為證（見原審卷
      第12頁），然其既未於前揭請求後6個月內據以提起訴訟
      ，則依民法第130 條規定，該等請求仍不生中斷時效效力
      。準此，上訴人自僅得請求被告返還93年6 月20日至98年
      6月19日期間內所受利益，至逾此期間部分之請求，則因
      其請求權業已罹於時效，而不得再為請求。其次，被上訴
      人於93年6 月20日至98年6 月19日期間內，因占用系爭地
      下室並出租予第三人所獲得之租金收益總金額共計為140,
      000 元一節，有卷附上訴人製作之不當得利收益表可稽（
      見原審卷第27頁）。又依系爭合建契約約定各樓層分配總
      面積比例換算為系爭地下室應有部分持份比例後，上訴人
      就系爭地下室應有部分持分比例分別各為6.39％，此有合
      建契約、建物謄本、高雄市工務局使用執照、上訴人99年
      5  月13日陳報狀載計算表附卷足憑（見原審卷第70、247
      至254頁），而情均為被上訴人於原審所不爭執，依此，
      就被上訴人所應返還系爭地下室全體共有人之不當得利數
      額14,000元與上訴人各自應有部分持分比例折算後，陳天
      和、陳天讚所得請求之不當得利數額分別各為8,946元【
      計算式：140,000元×6.39％＝8,946元】。
七、綜上所述，上訴人依據法律關係請求被被上訴人各給付陳天
    和、陳天讚8,946 元，及自99年6 月1 日起至清償日止按年
    息5 ％計算之利息，為有理由，應予准許，逾此範圍之主張
    ，要無理由，應予駁回。原判決除確定部分外，關於命被上
    訴人應給付上訴人「共」8, 946元，尚有未洽，上訴意旨指
    摘原判決此部分不當，求予廢棄改判（縮減部分除外），為
    有理由，應予准許，爰由本院予以廢棄原判決不當部分，另
    判決如主文第2項所示。
八、據上論結，本件上訴為有理由，依民事訴訟法第436 條之1
    第3項 、第450 條、第78條，判決如主文。
中    華    民    國    100    年    3    月    9    日
                  民事鳳山分庭  審判長法  官  楊富強
                                      法  官  何悅芳
                                      法  官  張琬如
以上正本係照原本作成。
本判決不得上訴。
中    華    民    國   100    年    3     月    9     日
                                      書記官  劉國偉